臺灣高等法院刑事判決　　　　　　　96年度上更(一)字第11號
　　上　訴　人
　　即　被　告　甲○○即張甲○.
　　選任辯護人　黃仕翰　律師
上列上訴人因殺人未遂案件，不服臺灣臺北地方法院92年度訴字
第65號，中華民國92年11月27日第一審判決（起訴案號：臺灣臺
北地方法院檢察署91年度偵字第8610號），提起上訴，經最高法
院就殺人未遂部分發回，判決如下：
    主      文
甲○○殺人未遂部分，上訴駁回。
    事實及理由
壹、構成要件的犯罪事實
一、甲○○與馬偕醫院婦產科醫師乙○○於民國87年間，因手術
    問題而有醫療糾紛，曾多次前往臺北市中山區○○○路○段
    92號，馬偕醫院與乙○○理論，並多次與乙○○發生衝突。
二、90年10月26日17時30分許，甲○○基於殺人的犯意，於衣服
    內預藏其所有水果刀及尖刀各一把，趁乙○○在馬偕醫院看
    診的2樓第6診察室的護士開門叫號時，尾隨進入診間。
    甲○○即以雙手握持預藏的水果刀，衝向乙○○，並著手刺
    向乙○○的胸口，同時以台語對乙○○稱：「今天要讓你沒
    命」；幸經當時在外候診的病患家屬劉介允，欲陪同其妻進
    入看診時發現，隨即將甲○○持刀的雙手下壓；甲○○所持
    的水果刀因而偏向，刺到乙○○右腰際所配戴的呼叫器，致
    乙○○倖免於難。
    甲○○隨即遭同在診間內的護士梁慧敏、許玲玲等人共同制
    伏。隔壁診察室的醫師黃健霈聞聲趕到，即將甲○○手上的
    水果刀取下；並經警扣得甲○○衣服內預藏的尖刀1把。
貳、當事人對於卷證的證據能力，均不爭執。
參、認定犯罪事實所憑的證據及理由
一、被害人即證人乙○○，就以上犯罪事實於原審結證的證言。
二、證人劉介允、許玲玲及梁慧敏，證述被告持刀衝入診間刺向
    被害人及至被制伏的事實經過。
三、扣案被告所有，持以實行殺人行為的水果刀及尖刀各1把。
肆、對於被告辯解的認定
　　被告並不否認攜帶上述2把刀進入第6診察室，但辯稱是用以
　  防衛；以被告的體力，不可能殺人；診察室那麼多人，怎可
    能在那裡殺人；否認曾有「今天要讓你沒命」的言語；行為
    地是婦產科不可能有男人（劉介允）在裡面，證人劉介允作
    偽證等語。
　　辯護人並以被告不具殺人犯意；縱認被告主觀上具有殺人故
    意，也只處於預備階段；行為時被告的身心狀況不無已陷入
    精神耗弱情狀（使用修正前用語）的可能，請求減輕刑罰，
    並斟酌刑法第59條，從輕量刑等語為被告辯護。
一、前述事實已經證人即陪同太太看診，在現場制止被告甲○○
    的劉介允、證人即第4診察室的護士且於行為時曾前往第6診
    間協助處理的許玲玲（嗣更名為許姝嫻）、證人即第6診察
    室護士梁慧敏，分別於警詢、偵查及原審前後一致詳細證述
    ；並有扣案水果刀及尖刀各1把可憑；而證人劉介允確實在
    場制止被告，並經證人許玲玲於原審證實（原審卷第129頁
    第1答）。
    被告甲○○雖否認以水果刀刺向告訴人，但證人即告訴人於
    原審結證：被告甲○○雙手拿刀子往我胸部方向刺過來，被
    證人劉介允將其雙手往下一撥，刀子就刺向我的右腰部所配
    戴的呼叫器等語（原審卷第194、197頁）。
    證人劉介允證述：「被告從我左邊的方向，雙手握1支刀衝
    過來，喊著今天要讓你沒命，就衝向蘇醫師，刀刺向他的胸
    部，…我左手抓住被告陳的雙手，他的雙手被我一抓就往下
    從胸變到腰部，刀子就刺到蘇醫師的呼叫器。」（原審卷第
    118、122頁）。
    證人梁慧敏、許玲玲均證述，被告拿著刀子刺向告訴人，最
    後是頂在告訴人腰部位置（原審卷第128、134頁）。
    可證被告甲○○進入告訴人看診的第6診察室，雙手持水果
    刀刺向告訴人胸部，經證人劉介允等人制止，所持的刀才偏
    向告訴人腰部，幸因告訴人腰部配戴呼叫器而未刺入，僅頂
    在告訴人腰部呼叫器上。
    被告辯稱帶刀是用以防身；但被告進入第6診察室，迅即以
    雙手持刀衝向告訴人，如此的舉動與時點，難以採信被告甲
    ○○所稱帶刀是為防身的辯解。
    被告否認曾對告訴人喊著「今天要讓你沒命。」並不可採，
    已經證人劉介允、梁慧敏於原審明確證述（原審卷第118、
    134頁）。
二、殺人罪未遂與傷害罪的區別，固然以加害人有無殺意為先決
    條件；被害人所受的傷害程度，雖不能據為認定有無殺意的
    唯一標準，但加害人下手的情形如何，終究是審認犯意的重
    要參考依據。
    人的胸部為身體重要臟器要害所在。以銳利的水果刀刺殺足
    以奪人性命，為一般常識。
    被告甲○○所持的水果刀最後雖僅頂住告訴人右腰部配戴的
    呼叫器；但被告原先刺殺的方向是告訴人的胸部，因遭制止
    而偏向。
    被告雙手握刀刺向告訴人胸部，足以奪取告訴人性命，且口
    中喊著「今天要讓你沒命」，並以相當大的力道衝向告訴人
    ，被告甲○○確有殺害告訴人的故意，可以認定。被告所持
    水果刀已經實行刺殺的舉動，所辯客觀上被告尚未著手實行
    殺人行為，充其量只是預備行為，不能採信。
三、證人劉介允證述，被告甲○○持刀衝入第6診察室是尾隨證
    人的太太開門的瞬間（原審卷第118頁）。
    告訴人也證稱：「當時在叫病人進來的時候，我當時正在寫
    東西，…（被告甲○○）就用雙手拿刀子衝向我刺過來」（
    原審卷第194頁）。
    告訴人看診的科別為婦產科，診間內協助看診的護士及就診
    的病人以婦女為多數。被告甲○○利用現場多為婦女，且告
    訴人忙於看診的機會，尾隨病人開門的瞬間，趁告訴人不及
    防備，以雙手持刀快速衝向告訴人，而實行殺害告訴人的行
    為，並非難事。
四、精神疾病是否影響責任能力，視精神疾病的程度如何而定，
    並非凡有精神疾病均可不罰。不罰與減輕刑罰，必以犯罪行
    為確實處在精神病症中為限；若精神病症時有間斷，而犯罪
    行為適在間斷中，行為即與精神疾病無關。不能以向來的精
    神疾病為由，而主張不罰或減輕刑罰，最高法院22年上字第
    1771 號判例參照。
    被告甲○○提出96年3月12日台北市立聯合醫院松德院區出
    具的診斷證明書，診斷「重鬱症，復發，部分緩解中。」參
    酌原審卷內台北市立療養院92年8月15日北市療成字第09230
    652500號函檢附的被告甲○○鑑定報告第1頁過去生活史、
    疾病史的記載，憂鬱症並不等同於精神障礙或其他心智缺陷
    。
    被告甲○○於本院能清楚表達並為自己辯解，難認被告於行
    為當時處於精神障礙或其他心智缺陷狀態。
    前述鑑定報告結論指出：「陳女的一般智能表現略低於常人
    ，缺乏可資調適壓力或重整其生活狀態的內外資源，容易致
    使陳女與乙○○的行為應對脫離常軌」等語，是針對被告甲
    ○○的智能表現，容易使其與告訴人間的應對行為脫離常軌
    ，並非當然指被告甲○○在面對告訴人時就會陷於精神障礙
    或其他心智缺陷致不能辨別其行為違法或欠缺辨別能力的狀
    態。
    鑑定結果並認為「陳女於犯行當時，並非受妄想、幻覺或異
    常的情緒表現等精神病症影響，致使其犯行時的知覺理會判
    斷作用明顯較普通人為降低。故本院認為陳女於犯行時，其
    精神狀態未達精神耗弱或心神喪失程度。」
四、綜上，被告的辯解均不可採。
伍、論罪科刑的理由
一、被告所為，觸犯刑法第271條第2項、第1項殺人罪未遂。
二、被告甲○○已著手於殺人行為的實行，未生死亡的結果，犯
    罪尚屬未遂，依刑法第25條第2項規定，減輕刑罰。
三、原審依上述事證，適用前述法條，審酌被告甲○○與告訴人
    間因醫療糾紛而有本案的衝突與犯行，犯後並未坦承犯行，
    不具悔意，且未與告訴人和解。告訴人陳明被告所為對告訴
    人的精神、生活與工作已生莫大影響；並參酌被告的智識程
    度等一切情狀，量處被告有期徒刑5年6月。扣案水果刀及尖
    刀各1把，為被告所有、供犯罪所用，被告已坦白承認，併
    依刑法第38條第1項第2款，宣告沒收。認事用法及量刑均無
    不當。被告上訴否認犯罪指稱原判決違誤，無理由，應駁回
    上訴。
陸、適用法律：刑事訴訟法第368條。
中　　華　　民　　國　　96　　年　　4　　月　　 25　　日
   　　　　　　　　　刑事第六庭審判長法　官  林堭儀
　 　　　　　　　　　　　　　　　　  法　官  陳玉雲
　 　　　　　　　　　　　　　　　　  法　官  郭豫珍
以上正本證明與原本無異。
如不服本判決，應於收受送達後十日內向本院提出上訴書狀，其
未敘述上訴之理由者並得於提起上訴後十日內向本院補提理由書
（均須按他造當事人之人數附繕本）。
                                     書記官  胡勤義
中　　華　　民　　國　　96　　年　　4 　　月　　25　　日
附錄：本案論罪科刑法條全文
中華民國刑法第271條
（普通殺人罪）
殺人者，處死刑、無期徒刑或 10 年以上有期徒刑。
前項之未遂犯罰之。
預備犯第 1 項之罪者，處 2 年以下有期徒刑。
